【裁判字號】    97,消債更,1338
【裁判日期】    971231
【裁判案由】    更生事件
【裁判全文】
臺灣臺南地方法院民事裁定          97年度消債更字第1338號
債  務  人    甲○○
代  理  人    徐豐益律師
當事人因消費者債務清理事件聲請更生，本院裁定如下：
    主  文
聲請駁回。
聲請費用由聲請人負擔。
    理  由
一、按債務人與金融機構協商成立者，不得聲請更生或清算，但
    因不可歸責於己之事由，致履行顯有重大困難者，不在此限
    ；本條例施行前，債務人依金融主管機關協調成立之中華民
    國銀行公會會員辦理消費金融案件無擔保債務協商機制與金
    融機構成立之協商，準用前項之規定，消費者債務清理條例
    第151 條第5項、第6項分別定有明文。又聲請更生或清算不
    合程式或不備其他要件者，法院應以裁定駁回之，但其情形
    可以補正者，法院應定期間先命補正，復為同條例第8 條所
    明定。衡諸債之關係，係以當事人間之信賴關係為基礎，為
    社會經濟組織之重要支柱，故當事人於以法律行為追求自己
    之利益之際，亦應顧及對方之利益，並考量債權債務在社會
    上之作用，本於誠實及信用之原則，行使債權及履行債務。
    是對於已陷入經濟上困境之消費者，若任其於惡性循環之債
    務窘境中生存，將衍生嚴重之社會問題，難以維持安定之社
    會經濟秩序，故為兼顧債權人、債務人雙方之利益，對陷於
    經濟上困境之消費者，乃允其於消費者債務清理條例施行後
    ，得選擇以重建型之更生程序或清算型之清算程序清理其債
    務，藉以妥適調整債務人與債權人及其他利害關係人間之權
    利義務關係，保障債權人獲得公平受償，並謀求消費者經濟
    生活之重建復甦機會。惟對於已與金融機構協商成立，或於
    本條例施行前，已依金融主管機關協調成立之中華民國銀行
    公會會員辦理消費金融案件無擔保債務協商機制與金融機構
    成立協商之債務人，若非因不可歸責於己之事由，致履行顯
    有重大困難，自有違債權契約為誠信契約之本旨，故依消費
    者債務清理條例第151條第6項準用同條第5項前段之規定，
    不得聲請更生或清算，應駁回其更生之聲請，始能避免肇致
    道德危險。
二、本件聲請意旨略以：債務人前曾依照中華民國銀行公會會員
    辦理消費金融案件無擔保債務協商機制，約定每月應還款金
    額為新臺幣（下同）23,680元，分120期，至全部清償為止
    。債務人每月薪資28,000元，因生活入不敷出，導致協商金
    額有時繳不出來，而向親友週轉。自民國97年元月與前夫又
    因子女扶養費用問題發生爭執，前夫不願再負擔女生活費用
    。以債務人每月收入，尚須支付子女生活支出，實無能為力
    。除此之外尚須負擔有身心障礙之母楊高品及兄長楊筆森之
    扶養費用，因此有不可歸責於己致履行協商條件顯有重大困
    難之事由，符合消費者債務清理條例第3條、第151條第5項
    但書之規定，爰依上開規定，提出財產及收入狀況說明書、
    債權人清冊、債務人清冊，聲請更生等語。
三、經查：
（一）債務人於本件更生聲請前，已依金融主管機關協調成立之
      中華民國銀行公會會員辦理消費金融案件無擔保債務協商
      機制成立協商，約定自95年7月份起，分120期，每月23,
      680元分期償還，至全部清償完畢完止，債務人履行至97
      年3月毀諾業據債務人提出無擔保債務還款計畫書、協議
      書及財團法人金融聯合徵信中心當事人信用查詢書在卷可
      憑，堪信為真實。
（二）債務人主張債務人每月薪資28,000元，因生活入不敷出，
      導致協商金額有時繳不出來，而向親友週轉。自97年元月
      與前夫又因子女扶養費用問題發生爭執，前夫不願再負擔
      女生活費用。以債務人每月收入，尚須支付子女生活支出
      ，實無能為力。債務人有不可歸責於己致履行協商條件顯
      有重大困難之事由云云，惟查：
   1、為充分反映債務人之償債能力應以債務人毀諾前收入為據
      。經查：債務人95年、96年所得各別為527,432元、589,58
      0元，有債務人提出95年、96年綜合所得稅各類所得清單
      在卷可稽。因此以毀諾前96年所得為基準，債務人每月平
      均收入以為49,131元為適當。
   2、債務人主張每月支出個人生活費9,829元、兄長楊筆森扶
      養費1,966元、母親扶養費1,966元、3名子女扶養費26,
      158元及債權銀行依法扣薪共10,017元。惟查：債務人主
      張扶養子女陳靜惠（75年9月30日生）、陳怡君、陳柏霖
      ，然陳靜惠已成年，有謀生能力，應無受扶養之必要。本
      院經參酌96年度綜合所得稅受扶養人每人免稅額77,000元
      計算每人每月基本生活所需約6,500元為適當。然陳怡君
      、陳柏霖扶養義務人應由債務人及其前夫陳朝群共同負擔
      ，縱債務人表示陳朝群不願負擔子女生活費用，然查：陳
      朝群96年收入共計892,403元，有本院依職權調閱稅務電
      子閘門財產所得調件明細1份在卷可稽，陳朝群當有足夠
      經濟能力給付子女扶養費用，債務人理當為維護子女利益
      ，代為主張扶養請求。準此，本院認債務人為其子女陳怡
      君、陳柏霖支出每月基本生活費用共計6,500元。
   3、債務人主張扶養母親楊高品及兄長楊筆森。經查：楊高品
      每月領有敬老津貼3,000元、楊筆森每月領有身心障礙補助
      40 00元，有債務人提出楊高品郵政儲金簿內頁影本及楊筆
      森臺南縣新營市農會活儲內頁影本在卷可稽。經本院參酌
      前開受扶養人每年免稅額，認定楊高品、楊筆森每人每月
      生活支出為6,500元，然楊高品及楊筆森扶養義務人共5人
      ，因此本院認定債務人為楊高品、楊筆森每月支出扶養費
      共計2,600 元。
   4、再查：債務人主張每月薪資為債權銀行申請依法扣薪10,0
      17元，經查：扣薪原因為債務人未履行協商義務，債權銀
      行為維護自身權益依法所為之行為，債務人既未繳協商金
      額導致薪資遭法院扣薪，自可歸責於債務人，不應再將此
      扣薪數額列入必要支出中。
   5、綜上，債務人每月收入49,131元扣除個人生活費9,829元
      、子女扶養費6,500元及扶養母親及兄長扶養費2,600元後
      ，剩餘30,202元，足以負擔每月債務協商還款額23,680元
      。因此本院難以採認債務人主張有不可歸責於己之事由，
      致履行顯有重大困難之情事存在。且依誠實信用原則，債
      務人既已協定履約條件自當依約履行，縱債務人為償還債
      務，必須經歷履行期間較不寬裕之經濟生活，然此乃債務
      人於負擔債務時即得預見，債務人更應樽節開支，戮力還
      款，自不得於與金融機構成立協商後，又率爾聲請依更生
      程序清理其債務。
四、綜上所述，債務人於消費者債務清理條例施行前，既已與金
    融機構之債權人依金融主管機關協調成立之中華民國銀行公
    會會員辦理消費金融案件無擔保債務協商機制成立協商，且
    又無因不可歸責於己致履行顯有重大困難之事由，則其聲請
    更生，顯然違背消費者債務清理條例第151條第6項準用同條
    第5 項前段之規定，且上開欠缺又屬無從補正，從而，依上
    開說明，應予駁回其更生之聲請，爰裁定如主文。
中    華    民    國    97    年    12   月     31    日
                  民事第二庭    法  官  田玉芬
上為正本係照原本作成
如對本裁定抗告須於裁定送達後10日內向本院提出抗告狀，並應
繳納抗告費新台幣1,000元整。
中    華    民    國    97    年    12    月    31    日
                                書記官  劉紀君


司法院資訊處製作；財團法人民間司法改革基金會備份。
